臺灣彰化地方法院刑事判決
110年度訴字第413號
公  訴  人  臺灣彰化地方檢察署檢察官
被      告  王進展


上列被告因加重詐欺等案件，經檢察官提起公訴（109年度偵字
第8580號），本院判決如下：
    主  文
王進展犯三人以上共同詐欺取財罪，處有期徒刑壹年捌月。
未扣案之犯罪所得新臺幣參仟元沒收，於全部或一部不能沒收或
不宜執行沒收時，追徵其價額。
    犯罪事實
一、王進展於民國109年4月間，經王烱烈（另案通緝中，未據起
    訴）聯繫要求其出面向他人收取款項後，再轉交予姓名年籍
    不詳之他人，並可從中獲取報酬，王進展預見此舉極有可能
    係為詐欺集團遂行詐欺、洗錢等犯罪行為，仍基於縱使其所
    收取轉交之款項為詐欺集團詐騙他人之犯罪所得及掩飾隱匿
    詐欺不法所得去向之洗錢亦不違反其本意之不確定故意，應
    允出面向其他車手收取款項後再轉交予他人，而加入呂健瑋
    、吳温樺（呂健瑋、吳温樺被訴部分均另行審結）、王烱烈
    、真實姓名年籍不詳微信暱稱「高君逸」、「逐霜」及其他
    姓名年籍不詳之成員等三人以上所組成、以實施詐欺為手段
    、具有持續性及牟利性之有結構性詐欺集團（王進展所涉違
    反組織犯罪防制條例犯行，經另案提起公訴，不在本件起訴
    範圍內），與上開詐欺集團成員共同意圖為自己不法之所有
    ，基於三人以上共同犯詐欺取財及掩飾隱匿詐欺所得去向之
    洗錢犯意聯絡，由該詐欺集團中不詳成員於109年4月12日12
    時54分許，佯稱為楊金柱之友人劉雅真，撥打電話向楊金柱
    詐稱：因手機掉入水中而損壞，已更換新手機門號及通訊軟
    體LINE帳號，要重新加入好友，且需借款新臺幣（下同）28
    0,000元云云，致楊金柱陷於錯誤，於同年4月13日13時10分
    許，在臺中市○○區○○路0段000號「烏日區農會」，臨櫃匯款
    280,000元至呂嘉雯（呂嘉雯另經檢察官為不起訴處分）所
    申設之臺中商業銀行帳號000000000000號帳戶，該詐欺集團
    成員確認款項匯入後，即以通訊軟體LINE聯繫呂嘉雯前往提
    款，呂嘉雯於同日14時32分至14時39分許，以臨櫃取款方式
    提領200,000元及以自動櫃員機分4次提領共80,000元後，於
    同日16時40分許，在彰化縣○○鎮○○路00號前，自所提領款項
    中拿取5,000元作為報酬後，將剩餘款項275,000元全數交付
    予依「高君逸」指示前往取款之吳温樺。吳温樺取得上開贓
    款後，又依「高君逸」之指示，於同日18時5分許，在彰化
    縣○○市○○路000號前，拿取其中4,000元作為報酬後，將剩餘
    款項271,000元交付予依王烱烈指示前來取款之王進展。王
    進展取得上開贓款後，又依王烱烈指示，於同日19時許，在
    彰化縣員林市某統一超商，拿取其中3,000元作為報酬後，
    將剩餘款項268,000元交付予姓名年籍不詳之詐欺集團成員
    ，以此迂迴層轉之方式製造金流斷點，而掩飾隱匿詐欺犯罪
    所得之去向。
二、案經楊金柱訴由彰化縣警察局和美分局報告臺灣彰化地方檢
    察署檢察官偵查起訴。　　
    理  由
一、本判決所引用被告以外之人於審判外之言詞或書面陳述，而
    不符合刑事訴訟法第159條之1至第159條之4之規定者，檢察
    官、被告王進展均已明示同意作為證據（本院卷一第80至81
    頁），本院審酌各該證據製作時之情況，並無違法不當之情
    事，以之作為證據應屬適當，依刑事訴訟法第159條之5第1
    項之規定，認均具有證據能力。
二、訊據被告固坦承有於109年4月13日在彰化市○○路000號前，
    向同案被告吳温樺取得其所交付款項，並於同日將該筆款項
    交付予姓名年籍不詳之人等事實，但矢口否認有何詐欺取財
    、洗錢犯行，辯稱：是王烱烈叫我幫他領錢，我不知道那是
    詐欺的錢云云。經查：
  ㈠證人即告訴人楊金柱於109年4月12日12時54分許，有遭本案
    詐欺集團成員佯稱為告訴人之友人劉雅真，撥打電話向告訴
    人詐稱：因手機掉入水中而損壞，已更換新手機門號及通訊
    軟體LINE帳號，要重新加入好友，且需借款280,000元云云
    ，致告訴人陷於錯誤，於同年4月13日13時10分許，在臺中
    市○○區○○路0段000號「烏日區農會」，臨櫃匯款280,000元
    至呂嘉雯所申設之臺中商業銀行帳號000000000000號帳戶，
    該詐欺集團成員確認款項匯入後，即以通訊軟體LINE聯繫呂
    嘉雯前往提款，呂嘉雯於同日14時32分至14時39分許，以臨
    櫃取款方式提領200,000元及以自動櫃員機分4次提領共80,0
    00元後，於同日16時40分許，在彰化縣○○鎮○○路00號前，自
    所提領款項中拿取5,000元作為報酬後，將剩餘款項275,000
    元全數交付予依「高君逸」指示前往取款之同案被告吳温樺
    ，吳温樺取得上開贓款後，又依「高君逸」之指示，於同日
    18時5分許，在彰化市○○路000號前，拿取其中4,000元作為
    報酬後，將剩餘款項271,000元交付予依王烱烈指示前來取
    款之被告，被告取得上開贓款後，又依王烱烈指示，於同日
    19時許，在彰化縣員林市某統一超商，拿取其中3,000元作
    為報酬後，將剩餘款項268,000元交付予姓名年籍不詳之人
    等事實，業據被告坦承不諱，且經證人即告訴人楊金柱於警
    詢及偵查中、證人呂嘉雯於警詢、同案被告吳温樺於警詢、
    偵查中及本院審理時證述明確，並有內政部警政署反詐騙諮
    詢專線紀錄表、臺中市政府警察局鳥日分局三和派出所受理
    各類案件紀錄表、受理刑事案件報案三聯單、受理詐騙帳戶
    通報警示簡便格式表、匯款申請書、烏日區農會存摺影本、
    金融機構聯防機制通報單、告訴人與詐欺集團成員LINE對話
    、通話紀錄翻拍照片、呂嘉雯至臺中商業銀行和美分行臨櫃
    取款之照片、呂嘉雯至統一超商和峰門市ATM提款及騎乘車
    牌號碼000-000號重型機車之照片、同案被告吳温樺前往取
    款地之監視器畫面照片及其交付款項予被告之監視器畫面照
    片、車牌號碼000-0000號自用小客車之車輛詳細資料報表、
    照片、該車輛相關交通事故資料、舉發違反道路交通管理事
    件通知單、呂嘉雯之臺中商業銀行帳號000000000000號帳戶
    之交易明細、個資檢視表在卷可稽（他字卷第11至24頁、第
    35至48頁、第57至71頁、第73頁、偵卷第85至87頁、第89至
    139頁、第141至151頁），堪以認定。
  ㈡被告雖以前揭情詞置辯，然按刑法上之故意，可分為直接故
    意與不確定故意（間接故意、未必故意），「行為人對於構
    成犯罪之事實，明知並有意使其發生者」為直接故意，至於
    「行為人對於構成犯罪之事實，預見其發生而其發生並不違
    背其本意者」則屬不確定故意。我國金融機構眾多，金錢合
    法流動管道暢通，支付方式便捷，一般人均可於上班時間至
    金融機構臨櫃辦理提領、存入款項或轉帳匯款，亦可利用24
    小時營業之自動櫃員機或網路銀行辦理轉帳匯款，故若為來
    源正當之款項，實無必要大費周章先將款項交付他人，再有
    償委請該人轉交其他人之必要，是若遇刻意將款項交付他人
    並允給報酬，再委託該人轉交其他人之情形，依一般人之社
    會生活經驗，應已心生合理懷疑所收交傳遞之款項可能係詐
    欺所得等不法來源。且詐欺集團成員利用車手領取被害人遭
    詐騙之款項，再由其他成員收取車手所取得之款項層轉上繳
    等情，業經報章媒體多所披露，並屢經政府及新聞為反詐騙
    之宣導，是一般具有通常智識之人，對於支付報酬委請他人
    出面向他人收取款項後，再轉交予姓名年籍不詳之他人，應
    可預見係藉此取得不法犯罪所得，且係藉此迂迴層轉之方式
    製造金流斷點而掩飾隱匿不法所得之去向，以逃避追查。查
    被告於行為時係已年屆58歲之成年人（見本院卷二第219頁
    筆錄所載被告年籍），其心智成熟，具有相當之社會經驗，
    對於上情自難諉為不知。依被告所述：王烱烈是他弟弟介紹
    我們認識的，我跟他見過一次面，王烱烈跟我說公司在買賣
    虛擬貨幣，需要我幫忙取款，會給我工資。…徐長龍是王烱
    烈的朋友，是王烱烈打電話說徐長龍他們有比特幣要收錢，
    要我幫他收，都是王烱烈跟我聯絡，其他人沒有跟我聯絡過
    ，通訊軟體上的「龍哥」是王烱烈，他跟我說公司背後的老
    闆是徐長龍，跟我用微信講電話的，我確定都是王烱烈，是
    王烱烈介紹徐長龍給我們認識，只有視訊看過一次而已等語
    （本院卷一第412頁、卷二第240頁），是被告與王烱烈或王
    烱烈所提到的徐長龍之間顯然無深厚交情，亦無任何信任基
    礎，若王烱烈要求被告代徐長龍所收取之款項來源確屬合法
    ，以現在轉帳匯款如此便捷的情況下，又何必支付報酬透過
    被告出面收交傳遞款項，而徒增該款項於過程中遺失或遭被
    告侵吞之風險，被告由此應可合理懷疑其所經手之款項具有
    不能透過帳戶轉帳匯款之隱密性。況被告也依微信暱稱「龍
    哥」之指示刪除兩人之間絕大部分的訊息內容（見本院卷一
    第349、397、406頁被告供述、第377至385頁被告另案扣押
    之行動電話翻拍照片），而被告受人之託代為收取、交付的
    款項若為合法的款項，為避免日後產生爭議，自應將相關訊
    息留存，又豈會立即將雙方對話內容刪除，則被告由「龍哥
    」刻意要求其刪除雙方對話紀錄之異常舉動，亦應可預見雙
    方聯繫之內容並非為法所許。再同案被告吳温樺證稱：我不
    認識被告，當時工作機上有傳被告的照片到微信，我才知道
    要交給他，我不知道被告的真實身分。…「高君逸」有傳照
    片給我，傳他穿什麼衣服，我才知道要把錢交給被告，我也
    有拍自己穿什麼衣服給「高君逸」等語（本院卷二第224頁
    、第228至230頁），被告亦供稱：是王烱烈打電話給我，他
    只告訴我對方穿什麼衣服、什麼背包，有傳對方穿著的照片
    給我看。…本案我是看別人照片認對方是誰，也拍自己照片
    給別人認，我不知道我收的錢怎麼來的，我把錢交給另外一
    個人，也是有看對到對方衣服的照片，才知道要交給誰，收
    錢那個人我不認識，也不知道對方的聯絡方法等語（本院卷
    二第239、241頁）。換言之，被告是依手機通訊軟體等待指
    示收取、交付款項，被告與收交款項之前手、後手之間，均
    互相不知道彼此真實身分及聯絡方式，此等運作模式即為新
    聞媒體常見的詐欺集團為規避查緝層層分工，藉由層層傳遞
    之方式隱匿詐騙款項流向，且極具隱密性，以互不相識之成
    員擔任「車手」、「收水」，利用彼此間互不直接聯繫之特
    性，降低有成員遭查獲時指認出其他集團成員、暴露出金流
    終端之風險的行為模式。復佐以被告於另案受訊問時供稱：
    因為被要求用手機拍照給其他人認，這樣車手拿給我的時候
    ，才知道要拿給誰，因為車手要來認我，那時候我就覺得怪
    怪的，才有所懷疑。「龍哥」叫我交給另一個不認識的人，
    這個也很奇怪，我也覺得為什麼要交給不認識的人等語（本
    院卷一第417頁），顯見被告由上開異常情事，主觀上就其
    向同案被告吳温樺所收取之款項，極有可能是詐欺集團詐騙
    他人之犯罪所得，且係為掩飾隱匿詐欺不法所得去向，始透
    過互不認識的人輾轉傳遞交付款項一情，確實已有所預見，
    猶基於縱使該款項係他人詐騙所得及係為掩飾隱匿詐欺不法
    所得去向，亦不違背其等本意之不確定故意，依王烱烈之指
    示予以收交傳遞，堪認被告有共同參與詐欺取財及洗錢犯行
    之不確定故意，被告所辯不知道那是詐欺的錢云云，不足採
    信。又被告係受王烱烈指示，將同案被告吳温樺所交付之款
    項轉交予另一姓名年籍不詳之人收受，已如前述，就被告主
    觀認知而言，除被告自己外，至少有王烔烈、同案被告吳温
    樺及該名收受款項之人為共犯，被告對於參與詐欺犯行之成
    員含其自身已達三人以上之事實，自有所認識。本件事證明
    確，被告犯行堪以認定，應依法論科。
三、論罪科刑部分：
  ㈠按洗錢防制法第15條之特殊洗錢罪，係在無法證明前置犯罪
    之特定不法所得，而未能依洗錢防制法第14條之一般洗錢罪
    論處時，始予適用。倘能證明人頭帳戶內之資金係前置之特
    定犯罪所得，即應逕以一般洗錢罪論處，自無適用特殊洗錢
    罪之餘地。例如詐欺集團向被害人施用詐術後，為隱匿其詐
    欺所得財物之去向，而令被害人將其款項轉入該集團所持有
    、使用之人頭帳戶，並由該集團所屬之車手前往提領詐欺所
    得款項得逞，檢察官如能證明該帳戶內之資金係本案詐欺之
    特定犯罪所得，即已該當於洗錢防制法第14條第1項之一般
    洗錢罪；至若無法將人頭帳戶內可疑資金與本案詐欺犯罪聯
    結，而不該當第2條洗錢行為之要件，當無從依洗錢防制法
    第14條第1項之一般洗錢罪論處，僅能論以洗錢防制法第15
    條第1項之特殊洗錢罪。另過去實務認為，行為人對犯特定
    犯罪所得之財物或利益作直接使用或消費之處分行為，或僅
    將自己犯罪所得財物交予其他共同正犯，祇屬犯罪後處分贓
    物之行為，非本條例所規範之洗錢行為，惟依修正後洗錢防
    制法規定，倘行為人意圖掩飾或隱匿特定犯罪所得來源，而
    將特定犯罪所得直接消費處分，甚或交予其他共同正犯，而
    由共同正犯以虛假交易外觀掩飾不法金流移動，即難認單純
    犯罪後處分贓物之行為，應仍構成洗錢防制法第2條第1或2
    款之洗錢行為（最高法院108年度台上字第1744號判決意旨
    參照）。本件被告所屬詐欺集團詐欺告訴人楊金柱，使其將
    款項匯入呂嘉雯上開臺中商業銀行帳戶，再由呂嘉雯提領交
    付予同案被告吳温樺，同案被告吳温樺再交付予被告，被告
    再交付予詐欺集團某不詳成員，以掩飾隱匿詐欺犯罪所得之
    去向，其犯行應成立洗錢防制法第14條第1項之一般洗錢罪
    。是核被告所為，係犯刑法第339條之4第1項第2款之三人以
    上共同犯詐欺取財罪及洗錢防制法第14條第1項之洗錢罪。
  ㈡被告就上開犯行與王烱烈、同案被告呂健瑋、吳温樺、微信
    暱稱「高君逸」、「逐霜」及所屬詐欺集團之其餘成員間，
    具有犯意聯絡及行為分擔，為共同正犯。
  ㈢被告係以一行為同時觸犯加重詐欺取財罪及洗錢罪，為想像
    競合犯，應依刑法第55條前段之規定，從一重之三人以上共
    同犯詐欺取財罪處斷。
  ㈣爰以行為人之責任為基礎，審酌被告不思循正當途徑賺取錢
    財，竟貪圖不法利益，基於不確定故意參與詐欺集團，擔任
    傳遞贓款之角色，使詐欺集團其他成員得以隱匿真實身分，
    減少遭查獲之風險，愈使其等肆無忌憚，助長詐欺犯罪之猖
    獗，破壞社會經濟秩序及人際互信基礎，被告與該詐欺集團
    其他成員彼此分工合作，共同詐取告訴人之財物，造成告訴
    人受有財產上之損害，犯後迄今未能與告訴人和解之犯後態
    度，及其參與之情節、犯罪所生損害、被告智識程度為國中
    畢業、工作為臨時工、離婚、與母親同住之家庭狀況等一切
    情狀，量處如主文所示之刑。　　
四、關於沒收：
    按犯罪所得，屬於犯罪行為人者，沒收之，於全部或一部不
    能沒收或不宜執行沒收時，追徵其價額，刑法第38條之1第1
    項前段、第3項分別定有明文。被告犯罪所得為3,000元，應
    依刑法第38條之1第1項前段之規定宣告沒收之，並依同條第
    3項之規定，諭知於全部或一部不能沒收或不宜執行沒收時
    ，追徵其價額。
據上論斷，應依刑事訴訟法第299條第1項前段，洗錢防制法第14
條第1項，刑法第11條、第28條、第339條之4第1項第2款、第55
條、第38條之1第1項前段、第3項，刑法施行法第1條之1第1項，
判決如主文。
本案經檢察官陳宗元提起公訴，檢察官陳昭蓉、黃建銘到庭執行
職務。
中　　華　　民　　國　　110 　年　　10　　月　　15　　日
                  刑事第七庭  審判長法  官    王義閔
                                    法  官    巫美蕙
                                    法  官    王素珍
以上正本證明與原本無異。
如不服本判決應於收受判決後20日內向本院提出上訴書狀，並應
敘述具體理由。其未敘述上訴理由者，應於上訴期間屆滿後20日
內向本院補提理由書（均須按他造當事人之人數附繕本）「切勿
逕送上級法院」。
告訴人或被害人對於判決如有不服具備理由請求檢察官上訴者，
其上訴期間之計算係以檢察官收受判決正本之日期為準。
中　　華　　民　　國　　110 　年　　10　　月　　15　　日
                                     書記官   楊筱惠
附錄本案論罪科刑法條：
洗錢防制法第14條第1項
有第二條各款所列洗錢行為者，處7年以下有期徒刑，併科新臺
幣5百萬元以下罰金。
刑法第339條之4第1項第2款
犯第339條詐欺罪而有下列情形之一者，處1年以上7年以下有期
徒刑，得併科1百萬元以下罰金：
二、三人以上共同犯之。